【裁判字號】    99,重訴,689
【裁判日期】    991112
【裁判案由】    損害賠償
【裁判全文】
臺灣臺北地方法院民事判決        99年度重訴字第689號
原      告  梁育笙
訴訟代理人  廖克明律師
複  代理人  詹宗諺
被      告  台新國際商業銀行股份有限公司
法定代理人  吳東亮
訴訟代理人  吳建謀
            黃宏文
被      告  林千翔
上列當事人間損害賠償事件，本院於民國九十九年十月二十日言
詞辯論終結，判決如下：
    主  文
原告之訴及假執行之聲請均駁回。
訴訟費用由原告負擔。
    事實及理由
一、原告主張：
（一）原告經年旅居加拿大，被告林千翔為被告台新國際商業銀
      行股份有限公司（下稱台新銀行）之受雇人，被告林千翔
      於民國九十七年二月間主動以國際電話及電子信件密集向
      原告推薦「十二年期美金計價雙率計息利率連動債券」（
      下稱系爭連動債），誆稱系爭連動債之每年配息可達百分
      之八點八至十點八，且每季配息後倘被告台新銀行無法再
      度負擔高額利息支出，即得提前行使解約權，並返還百分
      之百本金。惟被告林千翔全然未就系爭連動債之條款內容
      、潛在風險等詳細說明，甚至亦未給予系爭連動債之完整
      中文產品說明書，僅於信中附加該說明書末頁待簽名蓋章
      部份之電子檔。原告誤信被告林千翔於電話及電子信件中
      就系爭連動債所傳遞之不實訊息，遂依其電子信件之指示
      ，將系爭連動債中文產品說明書末頁及空白產品揭露表等
      等附加檔案列印後簽名，寄回嘉義住處，再由原告助理潘
      姿含寄予被告林千翔。
（二）嗣原告於九十八年五月返臺後始發現，系爭連動債竟為電
      曼兄弟公司發行之連動債，且被告林千翔除向潘姿含誆稱
      已取得原告同意、命其用印於原證六之「產品條件揭露檢
      查表」等三份空白文件外，更於原告前所簽名之空白文件
      上擅自填入交易日期、標的名稱，未經原告同意逕代其勾
      選上開產品揭露表，並自行將其要求原告簽名之文件與其
      他原告從未見過之文件組合。原告為此於同年六月一日及
      八日先後寄發存證信函，要求被告台新銀行提供被告林千
      翔之相關證照、並撤銷先前購買系爭連動債券交易之意思
      表示，惟被告台新銀行仍堅持表示無法理賠。而原告因此
      受有無法取回全部投資款新台幣（下同）一千三百二十萬
      元之損害。而雷曼兄弟公司既然已經申請破產保護，表示
      其公司負債已經大於資產，原告客觀上已無受償之可能性
      ，原告所投入之資金即一千三百二十萬元將化為烏有。
（三）依行政院金融監督管理委員會（下稱金管會）九十六年十
      一月六日金管銀（五）字第09650004130號令條修正之銀
      行辦理衍性金融商品業務應注意事項、九十五年六月三十
      日金管銀（五）字第09588001070號令修正之銀行辦理財
      富管理業務作業準則、九十六年十月九日金管銀（五）字
      第09650003940號函准予備查之銀行辦理財富管理及金融
      商品銷售業務自律規範、九十四年七月二十一日金管銀（
      五）字第0945000513號令修正發布之銀行辦理財富管理業
      務應注意事項等相關規定，可知信託契約之受託人應盡善
      良管理人之注意義務，在以連動債為投資標的之契約中，
      係指受託人至少應向委託人逐條完整說明系爭連動債之風
      險屬性，即其保本可性及不保本之風險極限，使委託人不
      受誤導，並確定委託人已詳讀系爭連動債契約條款內容、
      產品特性及可能承擔之風險，於投資期間並應隨時注意產
      品之風險變化，適時通知並提供規避風險之資訊。換言之
      ，倘受託人未依據上述方式告知信託人可能之風險，或雖
      經告知但委託人仍未明確瞭解，則受託人即難謂已盡善良
      管理人之注意義務。而受託人有無依據前述方式盡其告知
      義務，既係受託人應否依信託法負擔損害賠償責任之關鍵
      ，依據舉證責任分配原則，自應由受託人就已善盡說明及
      告知義務且信託人已經就該說明及告知而確實理解投資標
      的風險之內容之有利之事實，負舉證責任，而不得僅因委
      託人於投資契約文件簽章，即認委託人已完全理解其內容
      與受託人已盡說明及告知義務。是被告林千翔未能完整告
      知系爭連動債之內容及風險等，顯係違反上開規範。而行
      政機關為實現政策目的、保護特定範圍之人而訂定、發佈
      之行政命令，或民間業者機構自行訂立之作業規範，業經
      主管機關核准備查，而成為該業者機構作業之標準者，自
      仍屬保護他人之法律。
（四）是被告林千翔僅將系爭連動債之中文說明寄予原告，原告
      並不知其內容，被告林千翔違反金管會所發布之前揭規定
      ，顯屬違反保他人之規範，依民法第一百八十四條第二項
      規定應負損害賠償任，且其為被告台新銀行就系爭連動債
      信託契約之履行輔助人，被告台新銀行依民法第一百八十
      八條規定應與之負連帶損害賠責任，又被告台新銀行對其
      未確實踐行風險揭露之告知義務，顯有未盡善良管理人之
      注意務及不當管理信託財產，依信託法第二十二條、第二
      十三條規定亦應負損害賠償責任。
（五）綜上，原告主張被告林千翔應依民法第一百八十四第二項
      規定對原告負損害賠償責任，被告台新銀行則應依據民法
      第一百八十八條負連帶責任，同時被告台新銀行亦有信託
      法第二十二條、第二十三條規定之適用，而應對原告負賠
      償責任，爰為下列訴之聲明並求為判決：被告應連帶給付
      原告一千三百二十萬元，及自起訴狀繕本送達之翌日起至
      清償日止，按週年利率百分之五計算利息；並願供擔保，
      請准宣告假執行。
二、被告林千翔辯稱：
（一）原告於九十五年間即曾透過被告台新銀行辦理之特定金錢
      信託受託投資國外有價證券業務，委託其投資連動債。原
      告於投資系爭連動債前至少已在被告台新銀行投資過三檔
      連動債頗有獲利，而將該獲利繼續投資於系爭連動債，此
      由原證三所載「千翔另外幫您找一檔可以承接的專案，上
      次幫您規劃的那檔到期了…」可知，嗣原告仍在被告台新
      銀行投資連動債，為有經驗之投資人，被告林千翔為原告
      提供財務規劃之理財業務人員，自然會將原告投資連動債
      券到期獲利讀回之訊息傳達與原告知悉，並在原告之要求
      下另行提供投資標的供原告審酌。因原告非首次投資連動
      債，且有豐富之投資經驗，依原告之學識及社會成就，非
      無法理解連動債產品性質之可能。復依原告於九十六年五
      月十一日所親簽認之「客戶投資風險屬性評量表」可知原
      告之風險等級五，在最高等級為六之前提，系爭連動債之
      風險等級為三，而相投資皆經原告同意及指示後進行，是
      以該項投資及資產配置之意見並無超逾原告之風險承受度
      或有未以原告最佳利益考量之情事。
（二）被告林千翔於受理原告委託申購系爭產品前，均會以電子
      郵件寄發產品發行條件說明書，供原告先行審視。由原告
      斟酌決定投資系爭連動債後再以電話聯繫被告林千翔，確
      認產品相關交易條件及風險，原告才會自行列印產品發行
      條件說明書，並親簽於系爭產品發行條件中文說明書、信
      託運用指示書及產品條件揭露檢查表後，自行發至原告助
      理潘小姐處用印，最後再潘小姐寄送予被告。又系爭連動
      債之揭露檢查表及產品說明書，己載明被告台新銀行辦理
      財富管理業務之同仁已依規範將本檔產品之相關內容及風
      險（含信用風險）等事項告知原告，並經原告親簽確認無
      誤。被告林千翔確有提完整之產品說明書，其前七頁為中
      文資料，後面則是前面中文之原文資料，已載明詳細之產
      品條件及各項風險。產品說明書第七頁即原告親簽確認欄
      位處亦已揭露「委託人（兼受益人）已充份閱讀本產品說
      明書及本產品主要風險，願簽名並確認同意接受本產品的
      相關交易條件（含費用、收益及損失計算方式等）及投資
      風險處親簽確認」。故原告於申購時實已確認業已充份審
      閱相關約據，亦確認已充分認知系爭連動債之各項約款、
      限制及相關風險。絕無原告所稱未向其說明系爭連動債相
      關交易條件及風險，或未提供相關交易文件供原告審視之
      情事。
（三）此外，依原證三之九十七年二月十五日電子郵件所示，系
      爭連動債說明書、產品揭露表及信託運用指示書，均係由
      原告自行簽署後，寄至其於嘉義之助理潘姿含用印後，再
      由潘姿含郵寄予被告林千翔，被告林千翔並無誘騙潘姿含
      用印於系爭連動債運用指示書之情事。
（四）綜上，被告林千翔為答辯聲明並求為判決：原告之訴及其
      假執行之聲請均駁回；被告林千翔如受不利判決，願供擔
      保請准宣告免為假執行。
三、被告台新銀行辯稱：
（一）「銀行辦理衍生性金融商品業務應注意事項」係規範銀行
      「自辦」衍生性金融商品業務之規定，惟系爭連動債之投
      資係被告台新銀行依特定金錢信託契約委託人即原告之指
      示，以被告名義投資於國外發行機構所發行之國外有價證
      券即連動債，並非被告「自辦」之衍生性金融商品，自無
      適用前規定。故本案並無適用前揭注意事項之餘地。又被
      告台新銀行受原告委託投資系爭連動債，時間為九十七年
      二月二十六日，上開金管會之九十七年四月二十五日函文
      與同年四月二十五日准予備查之上開自律規範，均後於被
      告台新銀行受託購買系爭連動債之時間，故被告自無從遵
      循。況且現行辦理財富管理業務之法令中並無原告所主張
      「逐條解釋」之規定，上開規範第十八條第三項雖規定應
      另提供將產品說明書摘要之產品條款宣告書，列示重要宣
      告事項，並向客戶宣讀，惟前開產品條款宣告書，係金管
      會採用本件產品揭露檢查表之模式，更改名稱及增加內容
      修改而來，本案既已交付原告產品揭露檢查表，且經原告
      充分瞭解後親自簽署，顯已履行前開自律規範之立法精神
      與宗旨。
（二）而一般銷售連動債之過程，是銀行兩項業務之結合，一為
      銀行辦理財富管理業務，另一為行辦理「特定金錢信託投
      資國外有價證券」業之範疇，於行銀辦理財富管理業務階
      段，當事人尚未作信託財產之運用指示及移轉信託財產予
      信託受託人，核與信託契約係以信託財產之移轉為生效要
      件不符，是以原告與被告台新銀行間就系爭連動債之信託
      關係尚未生效，無信託法之適用，原告將銀行辦理財富管
      理推介各項金融商品之過程視為信託行為一部分，為顛倒
      法規適用之時序。嗣原告移轉信託財產，信託關係生效後
      ，被告台新銀行身為特定金錢信託受託人所負之義務，為
      忠實依原告對於信託財產之投資標的、運用方法、金額、
      條件及期間等事項所為指示管理處分信託財產。而被告台
      新銀行於收到原告信託運用指示書後，業已確實依原告指
      示，為其投資其所指定之標的即系爭連動債，並於配息給
      付時確實入賬，更定期寄發對帳單予原告，供原告作為投
      資決策之參考，並無違反信託受託人之義務。至原告主張
      被告台新銀行應負責系爭連動債之風險變化通知及進退場
      事之辦理一情，因九十四年七月二十一日金管會修正公佈
      之銀行辦理財富管理業務應注意事項第三點之規定，除非
      銀行已取得營證券投資顧問之許可，否則不可為客戶提供
      投資分析顧問服務，故被告台新銀行不可「提供客規避風
      險（進退場）之諮詢服務」。
（三）風險說明之方法不以親自當面口述為，原告於投資系爭連
      動債前，被告台新銀行之理財專員即被告林千翔曾以電子
      郵件寄發完整之產品發行條件中文說明書予原告審閱，並
      透過電話向原告解說產品之內容，因當時法令無錄音之規
      範，被告台新銀行並未裝置而無法提出。然原告在此之前
      已有九筆連動投資經驗，並非無經驗之投資人，依其學識
      及社會經歷，瞭解系爭連動債之內容並無困難。況依原告
      於九十六年五月十一日所填具之投資風險屬性評量表，原
      告之風險承受等級為五（最高為六），而系爭連動債之風
      險等級為三，並未逾越原告風險承受度，亦無原告所指未
      作風險屬性分析一情。且依原告所提出之原證二即系爭連
      動債之產品發行條件中文說明書，並對照證人潘姿含即原
      告之助理於九十九年九月八日言詞辯論期日所證「梁先說
      他會寄兩份文件回來讓我蓋章，蓋完章後我就寄給林千翔
      …」，足徵原告確實有收到被告林千翔寄發之系爭連動債
      之產品發條件中文說明書電子檔，且亦有授權潘姿含於系
      爭文件代為用印。而被告林千翔寄發電子郵件之日期為九
      十七年二月十五日，故原告將相關申購文件郵寄予潘姿含
      前，確實有充分之時間審閱系爭產發行條件中文說明書（
      或自行保留副本），原告若對系爭連動債有疑，亦可隨時
      電話聯繫被告台新銀行之理財專員詢問。原告既親自於上
      開文件上簽章，顯然業已同意並瞭解產發行條件中文說明
      書第七頁「委託人已充份閱讀本產品的相關交易條件」、
      「本行已派專員解說產品內容及主要風險，副本（影本）
      已由本行理財專員當面轉交無誤」之內容，原告自應受上
      開內容之拘束。
（四）系爭連動債為無實體憑證發行之債券，不會有被告台新銀
      行與發行機構簽署之憑證存在，惟從清算機構Clearstrea
      m 之交易紀錄，可知被告台新銀行受投資系爭債券的交易
      日期、款項交付時間及交易總金額等交易資料等，其中交
      易電文記載ISIN代碼為SＺ0000000000號，Clearstream 帳
      載之交易日期為2008/3/3，均與系爭連動債發行後，製發
      寄交予原告之系爭連動債券產品成立條件中文說明書所示
      相符，即可證明交易真實。況原告於投資系爭連動債後，
      已領有四次配息，金額均為美金四千四百元，共計為美一
      萬七千六百元。又連動債並非均為複雜難懂之商品，系爭
      連動債亦然，所謂保本型連動債係指債券到期返還金額無
      需取決於連結標的表現，若無信用風險發生，到期將可如
      數取回全部投資本金而言。至到期保本之承諾應由系爭連
      動債之保證機構來承擔此一責任，投資人仍須承擔債券保
      證機構之信用風險。系爭連動債係由雷曼兄弟財務公司發
      行，其保證機構則為雷曼兄弟控股公司，渠等雖分別經裁
      定破產或聲請破產保護，惟前者之清算尚未完成，後亦尚
      在受理債權人申報債權程序階段，且系爭連動債之到期日
      亦尚未屆至，屆時保證機構雷曼兄弟控股公司是否如數支
      付款項亦尚不可知，原告之實際損害尚未發生。縱原告受
      有損害之虞，但其有責任原因之事實係債券發行機構聲請
      破產，且債券保證機構聲請破產保護所致，與被告台新銀
      行無相當之因果關係。
（五）綜上，被告台新銀行為答辯聲明並求為判決：原告之訴駁
      回，被如受不利判決，願供擔保請准宣告免為假執行。
四、原告雖主張告林千翔於銷售系爭連動債予原告之前，僅以電
    子郵件寄發系爭連動債之中文說明書與揭露檢查表，並要求
    原告簽名後寄回嘉義由其助理潘姿含代為用印，並未翔實說
    明條款內容及可能風險，且誆稱系爭連動債絕對保本而無任
    何風險，已經違反前述注意事項等規範，應按照民法第一百
    八十四條第二項之規定，對原告負損害賠償責任，被告台新
    銀行則應就被告林千翔之上開賠償責任，本於民法第一百八
    十八條之規定，負雇用人之連帶清償之責，然為被告所不承
    認，並以上開情詞資為抗辯。按民法違反保護他人之法律，
    負賠償責任。受僱人因執行職務，不法侵害他人之權利者，
    由僱用人與行為人連帶負損害賠償責任。民法第一百八十四
    條第二項前段、第一百八十八條第一項前段有明文規定，復
    按民法第一百八十四條第二項所謂之法律，係指法律規範而
    言，除狹義之法律外，尚包括習慣法、命令、規章等，亦據
    最高法院著有九十六年度台上字第一八九一號裁判要旨說明
    甚詳。是被告林千翔如有違反前述注意事項等規定，有原告
    所主張之未能翔實說明條款內容及可能風險等情事，自屬違
    反保護他人之法律，然查，系爭連動債之「產品發行條件中
    文說明書」已為下列記載即「債券發行機構：美國雷曼兄弟
    財務公司」、「債券保證機構：美國雷曼兄弟公司」、「特
    定金錢信託投資國外有價證券具有風險，此一風險可能使本
    金發生虧損，委託人（投資人）須自負盈虧。國外有價證券
    非本行存款，本行（受託銀行）不保證投資本金無損亦不保
    證最低收益率」、「本產品僅提供予自認得獨立判斷或者另
    尋求顧問（本行除外）意見之投資人，委託人（兼受益人）
    已充分閱讀本產品說明書及本產品主要風險，願簽名並確認
    同意接受本產品的相關交易條件（含費用、收益及損失計算
    方式等）及投資風險，委託人對本產品的相關交易條件及投
    資風險是否有意見？無」、「本行已派專員解說產品內容及
    主要風險，副本（影本）已由本行理財專員當面轉交無誤」
    等，又被告台新銀行之「組合式商品暨連動債產品條件揭露
    檢查表」亦為下列記載即「其他主要風險：提前贖回風險、
    市場利率風險、流動性風險、信用風險、匯兌風險、事件風
    險、交割風險、發行機構行使提前買回權利風險、再投資風
    險、通貨膨脹風險、產品條件變更風險、賦稅風險、受連動
    債標的影響之風險、未發行風險」。而原告已於上開說明書
    及檢查表上簽名，並授權其助理潘姿含於上開文件需委託人
    用印空白處用印之事實，亦為原告所不爭執。
五、而原告雖不爭執於上開文件上簽名並指示其助理潘姿含蓋用
    原告之印文，然原告主張其係受被告林千翔指示，將電子郵
    件附加檔案待簽名之頁面列印後簽名寄回台灣，由其助理潘
    姿含蓋用原告之印鑑後再寄回予被告林千翔，被告林千翔嗣
    後將原告簽名用印之單頁文件與其他原告從未見過之文件加
    以組合等語。然查，被告林千翔曾於九十八年六月十九日以
    上開文件為附加檔案，寄發電子郵件予原告一事，為原告所
    不否認，是上開文件已以上開方式由被告林千翔傳送予原告
    ，原告林千翔自得閱覽上開文件，應足以認定。而上開郵件
    記載「由於您的印鑑模式是憑印章，所以我會寄到嘉義讓潘
    小姐蓋章，附檔裡是中文產品說明書和產品揭露書，需要本
    人簽名，所以請您幫我把附檔資料印下來簽名，簽完名幫我
    寄到嘉義給潘小姐，我會請潘小姐寄來給我！附檔裡共二份
    總共有四個簽名處。產品揭露表有一處簽名，中文產品說明
    書（您印到第七頁就可以了）在第七頁有三處簽名，那我就
    不用寄到加拿大給您了！麻煩您了！」可知被告林千翔所傳
    送者仍為完整之文件，僅為避免寄送整份文件之不便利，而
    請原告列印其中需簽名處之頁面後簽名於其上再寄回即可，
    並非被告林千翔所傳送者為不完整之文件。此外，原告亦未
    舉證被告林千翔所傳送之上開文件，被告嗣後有何以原告簽
    名之頁面與其餘頁面拼湊成為另份文件之事實，則原告既然
    於上開文件簽名並用印，自屬對於上開文件之記載予以確認
    。
六、是以上開文件既然已經為前述風險之記載，並且表明系爭連
    動債之發行機構與保證機構，而原告已經於上開文件簽名並
    用印以為確認其文義與內容，則原告主張被告林千翔並未告
    知系爭連動債即為雷曼兄弟公司發行之連動債，原告嗣後始
    發現上開情事，且被告林千翔亦未為風險之告知等，均非可
    採。至原告又主張原證二之銀行帳戶自動轉帳扣繳授權書、
    被證七之上開說明書與被證二十之上開檢查表，部分勾選及
    記載等並非原告所為，而係被告林千翔於原告用印後所為，
    然原告既於上開文件簽名後寄回予被告林千翔，衡情對於空
    白處之身份證字號等，自屬授權予被告林千翔代為填寫，依
    據社會通念，如原告無意由被告林千翔代為填寫，則應自行
    填寫完畢後再寄回予被告林千翔，況且原告既然已經簽名表
    示同意購買系爭連動債，則被告林千翔於上開文件填寫原告
    身份證字號等，應與原告之意思不相違背。是原告此項主張
    亦不足以為有利於原告之認定。
七、綜上，原告主張被告林千翔並未遵守上開規範，其行為屬違
    反保護他人之法律，應依據民法第一百八十四條第二項前段
    之規定負侵權行為損害賠償責任，被告台新銀行應依據同法
    第一百八十八條第一項前段就被告林千翔之上開行為負連帶
    賠償責任，均非有據。
八、至原告又主張被告台新銀行應依據信託法第二十二條、第二
    十三條之規定對原告負賠償責任，惟按信託法第二十二條規
    定「受託人應依信託本旨，以善良管理人之注意，處理信託
    事務。」，同法第二十三條規定「受託人因管理不當致信託
    財產發生損害或違反信託本旨處分信託財產時，委託人、受
    益人或其他受託人得請求以金錢賠償信託財產所受損害或回
    復原狀，並得請求減免報酬。」，而被告台新銀行之雇用人
    即被告林千翔為被告台新銀行之履行輔助人，經查並無上開
    原告所主張之未遵守前述規範之情事，同時，原告之投資損
    失是來自於發行機構即雷曼兄弟財務公司之破產即信用風險
    ，又被告台新銀行辯稱該公司已經按月寄發對帳單予原告收
    受一事，亦為原告所不爭執，可認被告辯稱被告台新銀行已
    經提供系爭連動債風險一事，應屬實在。此外，原告對於被
    告台新銀行有何違反善良管理人注意義務或者管理不當或者
    違反信託本旨之情事，均未能舉證以實其說，是原告以上開
    法文之規定為請求權基礎，主張被告台新銀行應負賠償責任
    ，亦難謂有據。
九、綜上所述，原告主張被告應負上開賠償責任，為無理由，應
    予駁回。又原告之訴既經駁回，其假執行之聲請即失所附麗
    ，應併予駁回。
十、本案事證已臻明確，兩造其餘主張與攻擊防禦方法，經核均
    與本案判決結果無影響，爰不一一予以審酌，附此敘明。
據上論結，本件原告之訴為無理由，依據民事訴訟法第七十八條
，判決如主文所示。
中    華    民    國    99    年    11    月    12    日
                  民事第四庭    法  官  匡偉
以上正本係照原本作成。
如對本判決上訴，須於判決送達後20日內向本院提出上訴狀。如
委任律師提起上訴者，應一併繳納上訴審裁判費。
中    華    民    國    99    年    11    月    12    日
                                書記官  巫玉媛

司法院資訊處製作；財團法人民間司法改革基金會備份。
